臺灣高等法院刑事判決　　　　　　　　　　　　　九十一年度上訴字第二四二號
　　上　訴　人　臺灣板橋地方法院檢察署檢察官
　　被　　　告　甲○○
　　選任辯護人　林月雪
　　　　　　　　江鶴鵬
右上訴人因殺人案件，不服台灣板橋地方法院九十年度重訴字第三九號中華民國九十
一年七月一日第一審判決（起訴案號台灣板橋地方法院檢察署九十年度偵字第一四一
八○號）提起上訴，本院判決如左：
    主  文
上訴駁回。
    理  由
一、公訴意旨略稱：被告甲○○罹患有精神分裂症，對於外界事務之判斷能力，顯較
    普通人之程度為低，係一精神耗弱之人，因患有老人病症之被害人張人馳於醫院
    自行走出，而於民國（下同）九十年八月二十五日上午十一時許，至由被告、丁
    姿菁、何嘉銘所居住之臺北縣永和市○○路三十九巷六弄八號四樓頂樓加蓋處所
    ，被害人在上開處所之走廊以所持之柺杖，先敲擊由丁姿菁所住房間之房門，在
    其內之丁姿菁與其男友王聖康，因詢以房間外均未應答，王聖康乃以身體抵住房
    門拒開，被害人隨即再持柺杖敲擊被告所住房間之房門，因而吵醒正在睡覺之被
    告，被告乃開門詢問何人敲門，而被害人則未應答並持柺杖衝抵被告之腹部，被
    告雖隨即將房門關上，然因被害人仍持柺杖敲擊房門，被告乃心生不滿而萌殺人
    犯意，自房內取出足以取人性命之折疊刀一把至房門外，接續地持上開折疊刀由
    下而上刺殺被害人腹部一刀、左胸一刀、左肩四刀、左頸部一刀，致被害因頸胸
    利器傷而失血性休克當場死亡，被告見狀旋即拾起落於地上之被害人之柺杖返回
    房內，並將上開折疊刀及柺杖置於房內。嗣王聖康與丁姿菁聽無聲響後，乃開房
    門察看，見被害人業已倒臥於走廊上，乃以電話報警，員警即趕至現場，何嘉銘
    因警敲門而出房門見走廊情事始悉發生事故，而員警於同日上午十一時四十五分
    許，因見被告之房內有血痕及走廊上被害人有死亡之情，認被告涉有殺人之嫌疑
    即為逮捕，並為附帶搜索，而在房內扣得上開折疊刀及柺杖各一支，因認被告涉
    有刑法第二百七十一條第一項之殺人罪嫌。
二、右揭殺人事實，業據被告甲○○於警訊及偵審時坦承不諱（偵卷第四至六、四六
    、四七頁，相卷第二三、二四頁；原審卷第一○五、一○六頁；本院九十一年十
    一月七日審判筆錄），且經告訴人即張人馳之妻丙○○、張人馳之子乙○○分別
    指訴在卷（相卷第一六、一七頁，偵卷第七、四五頁；原審卷第四八、四九、一
    ○六、一一八、二三六、二三七頁；本院九十一年十月十四日訊問筆錄），並有
    檢察官勘驗筆錄一件（相卷第十五頁）、現場照片十八張在卷可稽（相卷第十、
    十一頁，偵卷第二九至三四頁），及摺疊刀一把扣案（偵卷第十五頁）足資為證
    。又被害人張人馳確因受腹部一刀銳器傷、左胸一刀銳器傷、左肩四刀銳器傷、
    左側頸部一刀銳器傷，導致失血性休克而死亡，亦有臺灣板橋地方法院檢察署驗
    斷書及相驗屍體證明書各一件附卷足憑（相卷第二二、二六至三一頁），堪信被
    告確有如公訴人所指於右揭時地殺害被害人張人馳之事實無疑。惟查：
(一)按心神喪失人之行為不罰，為刑法第十九條第一項所明定。被告出生於菲律賓，
    自八十八年十月間入境我國後，曾自九十年五月九日起在國立臺灣大學醫學院附
    設醫院就診，診斷其係罹患精神分裂病，此有診斷書影本一件在卷可稽（原審卷
    第八九頁）。原審審理時乃委請亞東紀念醫院鑑定被告於九十年八月二十五日案
    發時之精神狀態，該院檢查被告之精神狀態，認被告：會談時情緒激動、恐懼不
    安、語無倫次，言語組織鬆散，有潛在攻擊他人之傾向。進入辦公室，開口即問
    「你（指醫師）是不是上帝派來的？要殺我？」，「我又沒做錯事，只是沒去教
    會，為什麼要殺我？」，「姊姊租竹林路三十九巷六弄八號頂樓套房給我住，我
    就感到有事要發生」，「叫上帝不要做這件事（指殺害林員）」，「老人（指被
    害人張人馳）要來對付我，上帝為什麼要派他來殺害我」。林員案發當時及目前
    均有明顯的被迫害妄想及關聯妄想，臨床診斷為「妄想型精神分裂病」。鑑定結
    論為：綜合以上資料，林員為一「妄想型精神分裂病」個案，有明顯之被迫害及
    關聯妄想，因恐懼被害人張人馳為上帝派來殺害林員本人之使者，林員因而護衛
    自己，先下手為強，殺害了張人馳，此為妄想型精神分裂病患者經常出現之行為
    模式，其行為完全受制於妄想內容，其精神狀態在案發當時已達心神喪失程度等
    語，有亞東紀念醫院精神鑑定報告書一件附卷足參（原審卷第一一一頁）。
(二)原審為期慎重，並鑑於被告曾於國立臺灣大學醫學院附設醫院就診，認宜再由該
    院參酌被告之病歷紀錄予以鑑定，該院精神鑑定報告書記載：被告自九十年五月
    九日開始於本院精神科門診就診，本院門診紀錄顯示林員雖經治療，仍存有明顯
    之精神症狀。而該院檢查被告之精神狀態，則認被告：於檢查時意識清楚，外觀
    整齊，注意力可，談及被害妄想內容時則略微憤怒。言語大致切題連貫，但限於
    文化差異，語文表達能力受限。初入診間時，態度顯多疑，並問道「你們是不是
    上帝派來的」，予以說明之後，可以配合會談。過程當中，肢體動作大且激動。
    無明顯思考流程之障礙，具被害妄想，表示「我知道上帝的秘密，所以他要派人
    來殺我」、「我把秘密告訴你們，但有事你們要自己負責」、「那個老人是上帝
    派來殺我的，不然我拿刀嚇他，他卻不後退」、「那個老人是被魔鬼附身」等。
    具聽幻覺，可以聽見上帝或天使的聲音。認知功能尚可，無定向感障礙，目前無
    明顯睡眠或食慾之驅力變化。該院綜合被告之個人生活史及病史，及精神狀態檢
    查、心理測驗等資料，認為被告：自初中時代，便開始出現聽幻覺、關係妄想與
    被害妄想等症狀，臨床上精神科之診斷為妄想型精神分裂症。來臺之後，雖經治
    療，但症狀仍然持續。一年多前，被害妄想更加成型且逐漸將在臺之生活經驗納
    入妄想系統，並針對妄想內容採取具體因應措施，九十年八月二十五日當天，林
    員將張員視為是上帝所指派要來殺自己的人，由其外觀認定是被魔鬼附身，於嚇
    阻之後，對方仍不退卻，於是將其殺害。臨床上，林員之精神科診斷為妄想型精
    神分裂症，案發時，林員因其被迫害妄想認定被害者是上帝派來被魔鬼附身的人
    ，自身之性命安全已受嚴重威脅，而處於極度驚恐之情況下。故其犯行完全因其
    精神疾病之妄想及衝動控制所直接引發。林員當時對外界之知覺、理會與判斷能
    力完全為精神疾病之症狀所控制，因此，案發時之精神狀態，已達心神喪失之程
    度等語，有國立臺灣大學醫學院附設醫院精神鑑定報告書一件在卷可按（原審卷
    第二０九至二一三頁）。
(三)綜前所述，被告於九十年八月二十五日案發前，本即患有妄想型精神分裂病，雖
    曾就診治療，惟被害妄想症狀仍然持續存在。又查，本件案發當日，依證人即住
    在被告隔壁之丁姿菁於警訊時稱「在發現死者之前，是有人拉門把敲門試圖進入
    我房間，那聲音是非常急促的，我男友王聖康去抵住門，我一直問他是誰，可是
    他都不回應，然後又聽到他又去敲其他的門，也是一樣的聲響，過沒多久，便聽
    到二個男人的聲音在爭吵，但是聲音不大，而我在房間裡面可能是這樣緣故所以
    聲音很小」等語（見偵卷第十頁反面至第十一頁）；及證人王聖康於警訊、原審
    調查時分別證稱「一開始先有敲擊我所居住之大門，先由我女朋友前往應門，但
    並未開啟，但對方一直不回答，斷而聽到該聲響轉至鄰房繼續，且不停來回走動
    ，不到幾分鐘後，便聽到有人在交談（都是男人有一個為年輕的聲音），且繼續
    敲擊大門的聲音一直傳出，續而有聽到一些雜音，接著在一段平靜後，便見死者
    死於走廊中」、「當天是情人節，我去我女友那，就是現場，有人來敲門。我當
    時問誰，他不回答，一直撞門，我就打電話報警，後來那人去撞被告的門，一會
    兒就沒有聲音，我一直在聽到被告講問你要做什麼（臺語），接下來就沒有聲音
    ，過一會兒我打開門就看到一人躺在血泊中」等語（見偵卷第八頁反面至第九頁
    ；原審卷第五一頁），可見被害人張人馳當時無故進入永和市○○路三十九巷六
    弄八號四樓頂樓加蓋處，又一再敲擊他人之房門，且不告知來意，客觀上實足以
    使人認有遭受攻擊之危險性（故證人王聖康當時除抵住門之外，且又打電話報警
    ）。尤其，被害人旋又前去敲打被告之房門，雖經被告質問其要做什麼，卻仍持
    續敲擊被告之房門（見前述證人王聖康之證詞）。則被害人此項顯不尋常之舉，
    就其本身而言或係緣因於其老人病症，然就被告而言，卻正加深原有之被害妄想
    ，故國立臺灣大學醫學院附設醫院精神鑑定報告指被告當時認自身之性命安全已
    受嚴重威脅，而處於極度驚恐之情況下，其殺人行為完全因其精神疾病之妄想及
    衝動控制所直接引發等語，及亞東紀念醫院亦認被告殺人行為完全受制於妄想內
    容等語，應屬可信。本案被告於案發當時之手段殘忍，固致生侵害被害人生命權
    之嚴重結果，惟就其行為之法律上評價，其行為係因精神分裂病之妄想加以被害
    人不尋常之攻擊行為所引發，堪信其於本案行為時確有精神障礙情事。且其精神
    障礙程度，已達對於外界事務之知覺、理會與判斷能力完全為精神疾病症狀所控
    制之程度，無自由決定意思能力，而已處於心神喪失之精神狀態下，原審乃引用
    刑法第十九條第一項規定，諭知被告甲○○無罪之判決。復斟酌被告由於精神分
    裂病症狀致未能以自由意思控制自我行為，竟致殺害被害人張人馳，且猶有危及
    社會公眾安全之危險性，故認有諭知保安處分之必要，而引用刑法第八十七條第
    一項之規定併令入相當處所施以監護三年。經核其認事、用法均無不合，檢察官
    依告訴人之聲請上訴指摘原判決不當為無理由，應予駁回。
據上論結，應依刑事訴訟法第三百六十八條，判決如主文。
本案經檢察官沈世箴到庭執行職務。
中      華      民      國    九十一    年     十一     月    二十一    日
                              臺灣高等法院刑事第九庭
                                    審判長法  官  李  文  成
                                          法  官  周  盈  文
                                          法  官  官  有  明
右正本證明與原本無異。
如不服本判決應於收受送達後十日內向本院提出上訴書狀，其未敘述上訴之理由者並
得於提起上訴後十日內向本院補提理由書（均須按他造當事人之人數附繕本）。
                                          書記官  林  蓓  瑜
中      華      民      國    九十一  年    十一      月     二十二   日
